【裁判字號】    99,上易,712
【裁判日期】    990630
【裁判案由】    詐欺
【裁判全文】
臺灣高等法院臺中分院刑事判決         99年度上易字第712號
上  訴  人  臺灣臺中地方法院檢察署檢察官
被      告  乙○○
上列上訴人因詐欺案件，不服臺灣臺中地方法院99年度易緝字91
號，中華民國99年4月13日第一審判決（起訴案號：臺灣臺中地
方法院檢察署96年度偵字第4198號），提起上訴，本院判決如下
：
    主  文
原判決撤銷。
乙○○幫助犯詐欺取財罪，處有期徒刑肆月，如易科罰金，以銀
元參佰元即新臺幣玖佰元折算壹日。減為有期徒刑貳月，如易科
罰金，以銀元參佰元即新臺幣玖佰元折算壹日。
    事  實
一、乙○○因缺款給付房租，見報紙所刊登借票、借帳戶之廣告
    ，乃依報載電話與對方聯絡，對方即不詳姓名年籍自稱「志
    杰」之成年男子要求提供個人帳戶資料出租，乙○○雖可預
    見如將個人存摺、提款卡、密碼交付予姓名年籍不詳且不認
    識之人使用，可能以其存摺、提款卡、密碼遂行財產上犯罪
    之目的，竟仍基於縱若取得其存摺、提款卡、密碼之人，用
    以實施犯罪，供作被害人匯款之用，仍不違背其本意之幫助
    使用其帳戶者向他人詐欺取財之不確定故意，於民國94年3
    月4日，在臺中縣太平市某日本料理店附近，將其在中國信
    託商業銀行股份有限公司（下稱中國信託銀行）臺南分行申
    設之帳號00000000000000號帳戶，以新臺幣（下同）八千元
    之代價，交付與不詳姓名年籍自稱「志杰」友人之成年男子
    ，而容許他人藉其帳戶以遂行財產犯罪。嗣該不詳姓名年籍
    自稱「志杰」之成年男子及其友人所屬詐欺集團成員基於意
    圖為自己不法所有之犯意，於94年3月8日，撥打丙○○電話
    詳稱其中獎六十萬元，請其打電話至門號0000000000號電話
    確認，丙○○依指示電話聯絡後，經對方告知需匯款律師訴
    訟費用六萬元至指定帳戶，丙○○不疑有詐，於同日上午10
    時許，至中國信託銀行員林分行匯款六萬元至上開乙○○帳
    戶內，旋被詐欺集團成員提款領走。匯款後丙○○起疑，經
    詢問友人後始覺受騙，並報警處理。
二、案經臺南市警察局第二分局報告臺灣臺南地方法院檢察署呈
    請臺灣高等法院檢察署檢察長令轉臺灣臺中地方法院檢察署
    檢察官偵查起訴。
    理  由
一、按被告以外之人於審判外之陳述，雖不符刑事訴訟法第一百
    五十九條之一至之四等四條之規定，而經當事人於審判程序
    同意作為證據，法院審酌該言詞陳述或書面陳述作成時之情
    況，認為適當者，亦得為證據，當事人、代理人或辯護人於
    法院調查證據時，知有刑事訴訟法第一百五十九條第一項不
    得為證據之情形，而未於言詞辯論終結前聲明異議者，視為
    有前項之同意。同法第一百五十九條之五第二項定有明文。
    其立法意旨在於傳聞證據未經當事人之反對詰問予以核實，
    原則上先予排除，惟若當事人已放棄詰問或未聲明異議，基
    於證據資料愈豐富，愈有助於真實發現之理念，且強化言詞
    辯論主義，法院自可承認該傳聞證據例外擁有證據能力。本
    案被害人丙○○於警詢時之陳述，其性質屬於證人於審判外
    之陳述，而為傳聞證據，惟檢察官、被告在本院言詞辯論終
    結前，並未就證人即被害人丙○○於警詢時所證述之內容聲
    明異議，依上開規定說明，應視為同意其證言作為證據，且
    本院審酌上開證人丙○○證言作成時之情況，查無其他不法
    之情狀，認為以之作為本案之證據亦屬適當，而有證據能力
    。
二、訊據被告乙○○固坦承於上開時、地以八千元之代價交付中
    國信託銀行臺南分行帳戶存摺、提款卡及密碼與不詳姓名年
    籍自稱「志杰」之成年男子及其友人之事實，惟否認有何幫
    助詐欺之犯行，辯稱：當時其已經快沒有地方可住，急著把
    帳戶賣給對方，其沒有想對方會拿去犯罪云云。經查：
  (一)證人即被害人丙○○接到詐騙電話佯稱其中獎、需先支付律
    師費而依對方指示匯款六萬元至被告上開中國信託銀行臺南
    分行帳戶等情，業據證人丙○○於警詢時指訴明確，並有中
    國信託銀行存入憑證影本一份、歷史交易查詢報表一份在卷
    可佐，而上開被告之中國信託銀行臺南分行帳戶確係被告申
    設開立一節，業據被告供明，並有中國信託銀行95年12月28
    日中信銀集中作業字第958132216055號函及所附開戶資料在
    卷可憑。是證人丙○○確遭詐騙匯款六萬元至被告上開中國
    信託銀行臺南分行帳戶之事實，應無疑義。
  (二)被告雖以急需支付房租，亟出售帳戶，未深思他人取得帳戶
    後之用途，不知對方會從事犯罪置辯。然衡諸常情，任何人
    均可辦理金融機構帳戶存摺及提款卡使用，如無正當理由，
    實無支付對價取得他人帳戶使用之理，而金融機構帳戶存摺
    及金融卡亦事關個人財產權益之保障，其專有性甚高，除非
    本人或與本人具親密關係者，難認有何理由可自由流通使用
    該帳戶，一般人均有妥為保管及防止他人任意使用之認識，
    縱特殊情況偶需交付他人使用，亦必深入瞭解用途及合理性
    ，始予提供，且該等專有物品如落入不明人士手中，而未加
    以闡明正常用途，極易被利用為與財產有關之犯罪工具，此
    為吾人依一般生活認知所易於體察之常識，而有犯罪意圖者
    ，非有正當理由，竟徵求他人帳戶使用，客觀上可預見其目
    的，係供為某筆資金之存入，嗣再行領出之用，且該筆資金
    之存入及提領過程係有意隱瞞其流程及行為人身分曝光之用
    意，一般人本於一般認知能力均易於瞭解，尤其近年來因詐
    欺集團猖獗，報章媒體屢屢報導犯罪集團均以蒐購人頭帳戶
    作為其詐欺取財或恐嚇取財供被害人匯款之手段，政府並因
    而於電子或平面媒體廣為宣導防止民眾受騙，被告為成年人
    ，對此自不能諉為不知。是被告應對上開金融機構帳戶將遭
    他人做為財產犯罪所得財物匯入及提領之工具使用，應足以
    有概括之認識，且可預見其發生，竟仍以八千元之對價交付
    上開金融機構帳戶之存摺、提款卡及密碼予他人使用，足認
    其對於上開金融機構帳戶將遭他人作為詐欺取財之工具，應
    不違背被告之本意，被告有幫助他人詐欺取財之不確定故意
    甚明。被告辯以不知帳戶會從事詐騙云云，顯係卸責之詞，
    不足採信。本案事證已臻明確，被告犯行堪以認定，應依法
    論科。
三、被告行為後，刑法部分條文業於94年2月2日修正公布，並自
    95年7月1日施行。本次刑法修正之比較新舊法，應就罪刑有
    關之共犯、未遂犯、想像競合犯、牽連犯、連續犯、結合犯
    ，以及累犯加重、自首減輕暨其他法定加減原因（如身分加
    減）與加減例等一切情形，本於統一性及整體性原則，綜其
    全部罪刑之結果而為比較，有最高法院九十五年度第八次刑
    庭會議決議可參，茲就本件適用之法條比較新舊法如下：
  (一)修正後刑法第2條第1項，已將新舊法律適用之「從新從輕」
    原則，改採「從舊從輕」原則，而此規定僅係規範行為後法
    律變更所生新舊法律比較適用之準據法，並非實體刑罰法律
    ，自不生行為後法律變更之比較適用之問題，應逕行適用新
    法第2條第1項之規定。
  (二)刑法第339條第1項法定刑為罰金部分：
    (1)修正後刑法第33條第5款規定「罰金：新臺幣一千元以上
      ，以百元計算之。」與修正前刑法第33條第5款規定「罰
      金：一元以上。」不同。比較新舊法結果，以舊法較有利
      於行為人，依刑法第2條第1項前段之規定，自應適用行為
      時之法律即修正前刑法第33條第5款規定定其罰金部分之
      法定刑。
    (2)被告行為後，刑法施行法增訂第1條之1於95年6月14日公
      布，並自同年7月1日施行。考其立法理由，係為因應94年
      2月2日修正公布、95年7月1日施行之刑法施行後，依刑法
      總則第33條第5款規定，罰金貨幣單位已改為新臺幣，是
      以分則編各罪所定罰金之貨幣單位，自應配合上開規定修
      正，為使罰金數額趨於一致，避免衍生新舊法比較適用問
      題，以緩和實務適用法律之衝擊，於不變動罰金數額之前
      提下，而為制定，換言之，刑法施行法第1條之1係在替代
      罰金罰鍰提高標準條例部分條文，與適用罰金罰鍰提高標
      準條例之結果相同，對於被告而言並不發生有利或不利之
      問題，僅係將貨幣單位由銀元改為新臺幣，並非法律變更
      刑度之條文，當無須就新舊法比較適用（臺灣高等法院暨
      所屬法院九十五年法律座談會刑事類提案第十六至十九號
      研討結果可資參照）。
  (三)依修正前刑法第41條第1項前段、廢止前罰金罰鍰提高標準
    條例第2條及現行法規所定貨幣單位折算新臺幣條例第2條規
    定，關於易科罰金之折算標準為銀元一百元、二百元、三百
    元，即新臺幣三百元、六百元、九百元，而修正後刑法第41
    條第1項前段規定之折算標準為新臺幣一千元、二千元、三
    千元，自以適用修正前刑法第41條第1項前段、修正前罰金
    罰鍰提高標準條例第2條及現行法規所定貨幣單位折算新臺
    幣條例第2條之規定，以銀元三百元即新臺幣九百元折算一
    日為易科罰金之折算標準，較有利於被告。
  (四)揆諸前揭最高法院決議及修正後刑法第2條第1項規定之「從
    舊、從輕」原則，自應適用被告行為時之法律，即修正前刑
    法之相關規定，予以論處。
四、查本案真實姓名、年籍不詳自稱「志杰」之成年男子及自稱
    該「志杰」友人之不詳姓名年籍之成年男子等詐欺集團成員
    等人，共同基於意圖為自己不法之所有，以上開方式詐騙被
    害人丙○○，係共犯刑法第339條第1項之詐欺取財罪。該詐
    騙集團成員間就詐欺取財犯行，有犯意聯絡及行為分擔，為
    共同正犯，惟幫助犯係從犯，從屬正犯而成立，刑法上既無
    「共同幫助」之情，當亦無「幫助共同」之可言（司法院七
    ○廳刑一字第一一○四號函亦同此見解）。而被告提供其開
    立之上開帳戶存摺、提款卡及密碼予該詐欺集團成員以為詐
    欺取財之工具，係基於幫助他人詐欺取財之不確定故意，且
    所為屬詐欺取財罪構成要件以外之行為，核被告所為，係犯
    刑法第30條第1項前段、刑法第339條第1項之詐欺取財罪之
    幫助犯。被告僅係幫助他人實施詐欺取財罪，為幫助犯，經
    審酌後依刑法第30條第2項之規定，按詐欺取財罪正犯之刑
    減輕之。原審對被告論科固非無見，惟按刑法第33條第4款
    規定：「拘役：一日以上，六十日未滿。但遇有加重時，得
    加至一百二十日。」本件原判決並未認定被告有何刑之加重
    事由，既就主刑選科拘役刑，詎仍對被告所犯判處拘役六十
    日，顯悖於法之明文，即有未合；又原審認被告所為助長犯
    罪，對社會秩序危害非輕，被告復否認犯行，犯後態度欠佳
    ，且尚未與被害人達成民事和解，卻僅對被告處以拘役，量
    刑似屬過輕而難認合於罪刑相當原則，亦欠允洽，檢察官上
    訴執此指摘原判決不當，為有理由，應由本院將原判決撤銷
    改判。爰審酌被告提供人頭帳戶予不詳人士詐欺取財之用，
    增加檢警犯罪偵查之困難，等同助長犯罪，對社會秩序危害
    非輕，被告先否認犯行，後於原審審理時坦承犯罪，犯後態
    度尚可，再考其未實際參與詐欺取財之犯罪，責難性較小，
    暨其犯罪之動機、目的等一切情狀，量處有期徒刑四月，並
    諭知易科罰金之折算標準。又中華民國九十六年罪犯減刑條
    例第5條規定：「本條例施行前，經通緝而未於中華民國九
    十六年十二月三十一日以前自動歸案接受偵查、審判或執行
    者，不得依本條例減刑。」又該條係就減刑條例施行前經通
    緝之被告而設之規定，如係於減刑條例施行後始通緝者，即
    不適用該條規定（參見法院辦理九十六年減刑案件應行注意
    事項第9項）。查本件被告之犯罪時間，係在96年4月24日以
    前，所受宣告刑未逾有期徒刑一年六月，合於中華民國九十
    六年罪犯減刑條例之減刑條件，雖被告於原審審理中曾經通
    緝，然其通緝時間係在該條例於96年7月16日施行後之同年7
    月20日，有臺灣臺中地方法院96年7月20日96中院彥刑緝字
    第642號通緝書在卷可憑，依前揭說明，並無同條例第5條之
    適用，仍應依該條例之規定減其宣告刑二分之一，並諭知易
    科罰金之折算標準。
五、據上論斷，應依刑事訴訟法第369條第1項前段、第364條、
    第299條第1項前段，刑法第2條第1項前段、第30條、第339
    條第1項，修正前刑法第41條第1項前段，刑法施行法第1條
    之1，廢止前罰金罰鍰提高標準條例第2條，現行法規所定貨
    幣單位折算新臺幣條例第2條，中華民國九十六年罪犯減刑
    條例第2條第1項第3款、第7條、第9條，判決如主文。
本案經檢察官甲○○到庭執行職務。
中    華    民    國    99    年    6     月    30    日
            刑事第二庭    審判長法  官  李  璋  鵬
                                法  官  胡  忠  文
                                法  官  陳  欣  安
以上正本證明與原本無異。
不得上訴。
                                書記官  吳  姁  穗
中    華    民    國    99    年    6     月    30    日
附錄：
刑法第339條第1項：
意圖為自己或第三人不法之所有，以詐術使人將本人或第三人之
物交付者，處五年以下有期徒刑、拘役或科或併科一千元以下罰
金。

司法院資訊處製作；財團法人民間司法改革基金會備份。
